【裁判字號】    92,台附,68
【裁判日期】    920828
【裁判案由】    偽造文書刑事附帶民事訴訟
【裁判全文】
最高法院刑事附帶民事訴訟判決                      九十二年度台附字第六八號
    上  訴  人  傅袓慶
                傅袓格
    右二人共同
    訴訟代理人  郭方桂律師（兼送達代收人）
    被 上訴 人  甲○○
右上訴人等因被上訴人偽造文書案件，不服台灣高等法院中華民國九十二年五月十五
日第二審刑事附帶民事訴訟判決（九十一年度附民上字第六二號），提起上訴，本院
判決如左：
    主  文
原判決撤銷，發回台灣高等法院。
    理  由
按法院如僅應就附帶民事訴訟為審判者，應以裁定將該案件移送該法院之民事庭，為
刑事訴訟法第五百十一條第一項前段所明定。此所謂審判係專指實體上之審判而言，
若所提起之附帶民事訴訟經法院認為不合法予以駁回，雖經合法上訴，上級法院亦無
從為實體之審判，縱予以移送民事庭，仍應認上訴為不合法而以判決駁回，毫無實益
可言。故於此情形，原則上仍應由上訴法院刑事庭認上訴為無理由，逕以判決駁回，
無刑事訴訟法第五百十一條第一項前段之適用。惟原法院若誤合法提起之附帶民事訴
訟為不合法，而從程序上駁回附帶民事訴訟之判決者，其程序判決自屬違背法令，侵
害人民之合法訴訟權。故上級法院對此一合法上訴之附帶民事訴訟，仍應審查此項程
序判決是否得當，而分別為駁回上訴或發回更審。又乙種活期存款戶與金融機關之間
為消費寄託關係。第三人持真正存摺並在取款條上盜蓋存款戶真正印章向金融機關提
取存款，金融機關不知其係冒領而如數給付時，為善意的向債權之準占有人清償，依
民法第三百十條第二款規定，對存款戶有清償之效力（本院七十三年十月二日、七十
三年度第十一次民事庭會議決議參照）。因此，對於存款戶而言，因該第三人之侵權
行為而受有損害，自屬犯罪之被害人。查本件原審刑事判決認定上訴人傅袓慶及傅袓
格與被上訴人甲○○之父傅元孝於民國八十一年九月十一日死亡，被上訴人竟意圖為
自己不法之所有，於同年月十四日，擅自持傅元孝之華南銀行新竹分行活期儲蓄存款
存摺簿及開戶領款印鑑章，至新竹市○○街一三一號華南銀行新竹分行，於該行活期
儲蓄存款取款憑條上，填寫八十一年九月十四日提款新台幣 (下同 )肆佰參拾貳萬柒
仟壹佰參拾元之字樣，並盜蓋傅元孝開戶領款印鑑，將該偽造活期儲蓄存款取款憑條
持交不知名之華南銀行新竹分行承辦人員，而行使之，使該不知名成年承辦行員，陷
於錯誤，認係傅元孝本人或經傅元孝本人授權之人前來領款，而交付傅元孝於前開帳
戶內之存款四百三十二萬七千一百三十元予被上訴人，足以生損害於華南銀行新竹分
行等情。因而撤銷第一審無罪之判決，改判論處甲○○行使偽造私文書，足以生損害
於他人罪刑。上訴人二人因被上訴人偽造文書於原審提起本件附帶民事訴訟，請求損
害賠償。原判決卻認被上訴人行使偽造私文書等部分，被害人係華南商業銀行新竹分
行，上訴人等並非因犯罪而受損害之人，自不得提起附帶民事訴訟，而從程序上駁回
上訴人等在第二審之刑事附帶民事訴訟之上訴。茲上訴人等僅對於原審附帶民事訴訟
之程序判決提起上訴，本院自應審查此項程序判決是否得當。由於存款人傅元孝既已
死亡，上訴人等二人復為其繼承人，被上訴人持傅元孝存摺簿並盜蓋開戶領款印鑑章
向華南銀行新竹分行冒領存款，自屬侵害存款人傅元孝之繼承人即上訴人等之財產權
，上訴人等自係因犯罪而受損害之人，為犯罪之被害人。原判決卻認上訴人等並非犯
罪被害人，不得提起附帶民事訴訟，揆諸上揭說明，其法律之適用自屬違誤。上訴意
旨執以指摘原判決不當，非無理由，自應由本院將原判決撤銷發回。
據上論結，應依刑事訴訟法四百九十條前段、第三百九十七條、第四百零一條，判決
如主文。
中      華      民      國    九十二    年      八      月    二十八    日
                              最高法院刑事第六庭
                                  審判長法官  吳  雄  銘
                                        法官  池  啟  明
                                        法官  石  木  欽
                                        法官  郭  毓  洲
                                        法官  吳  三  龍
      右正本證明與原本無異
                                              書  記  官
中      華      民      國    九十二    年      九      月      二      日


司法院資訊處製作；財團法人民間司法改革基金會備份。
